【裁判字號】    89,台上,1439
【裁判日期】    890623
【裁判案由】    損害賠償
【裁判全文】
最高法院民事判決                              八十九年度台上字第一四三九號
    上  訴  人  乙○○
    訴訟代理人  黃呈利律師
    被 上訴 人  甲○○○○○.
                即祭祀公業簡宗瓊公管理人
    法定代理人  簡汝泉
右當事人間請求損害賠償事件，上訴人對於中華民國八十八年三月六日台灣高等法院
台中分院第二審判決（八十七年度上字第四七○號），提起上訴，本院判決如左：
    主  文
上訴駁回。
第三審訴訟費用由上訴人負擔。
    理  由
本件上訴人主張：伊於民國六十八年間先與被上訴人祭祀公業簡宗瓊公管理人口頭約
定，由伊移轉伊名下坐落南投縣南投市○○段第七三三之一地號土地給該祭祀公業，
而後再訂書面租約，由該祭祀公業將其名下同上地段第七三四之五號土地連同伊過戶
給公業之上開七三三之一地號土地，出租與伊供建屋使用，伊則於訂立書面租約後另
付使用費新台幣（下同）三百五十萬元與該祭祀公業。嗣伊已依約將七三三之一地號
土地過戶給祭祀公業，而祭祀公業亦於六十八年十月十一日與伊訂立出租七三三之一
、七三四之五地號土地與伊之租約，並於六十八年底受領伊所付之三百五十萬元使用
費。兩造嗣於七十六年一月十日換約，先訂立租賃契約，再將六十八年十月十一日之
租約書交還祭祀公業，七十八年十二月十八日伊交付土地使用手續費七十四萬七千五
百元與祭祀公業，祭祀公業同時交付七三四之五地號使用同意書與伊，允許伊使用全
部土地興建房屋，並作永久使用。伊乃與訴外人鄒春帆訂立合建契約書，由伊提供七
三四之五地號土地與鄒春帆合建，共興建八棟房屋，尚餘有二棟房屋基地未建，其使
用權依約應歸伊。然該祭祀公業竟於八十一年間未經伊之同意，復出租前開土地之部
分基地及出具土地使用同意書與鄒春帆，同意其在該空地上興建二棟房屋，售與他人
獲益七百二十萬元，致伊承租土地使用之權益落空。按該地既由被上訴人出租與伊建
屋，並作永久使用，被上訴人自應依民法第四百二十三條規定交付租賃物並保持約定
使用之狀態，被上訴人故意不履行，交與他人使用，致陷於給付不能，伊自得依民法
第二百二十六條、第二百二十七條之規定請求損害賠償。又甲○○○○○○○係祭祀
公業簡宗瓊公之管理人等情。求為命被上訴人給付三百六十萬元及加計法定遲延利息
之判決。嗣於原審擴張聲明，求為命被上訴人給付四百六十五萬元及加計法定遲延利
息之判決（上訴人對簡汝泉即祭祀公業簡宗瓊公管理人請求部分，業經第一審為其敗
訴之判決，未據上訴人聲明不服）。
被上訴人則以：本件出租人為甲○○○○○○○，而非「甲○○○○○○○即祭祀公
業簡宗瓊公管理人」。然「甲○○○○○○○」與「甲○○○○○○○即祭祀公業簡
宗瓊公管理人」，二者為不同權利義務之主體，且「甲○○○○○○○」亦已依約履
約完畢，要無違約可言等語。資為抗辯。
原審審理結果，以：查，依上訴人所提前開土地之租約書載：「出租人甲○○○○○
○○理事長簡清章（以下簡稱甲方）今有坐落包尾段第七三四之五號七三三之一號內
基地面積四二三坪五○○才出租與乙○○承租之（以下簡稱乙方）雙方議定條件如左
：」，最後署名亦載：「甲方出租人：出租人甲○○○○○○○理事長簡清章」，上
訴人所提之租金收據亦載：「右款係台端向『本會』租用右記不動產之租金」，其立
據人係：「甲○○○○○○○理事長簡汝泉（更換理事長）」，參以上訴人所提臺灣
南投地方法院八十四年度訴字第一九一號訴請上訴人給付租金一案之原告，係：「甲
○○○○○○○理事長簡汝泉」，而非：「甲○○○○○○○即祭祀公業簡宗瓊公管
理人」，上訴人於該案，亦未否認甲○○○○○○○為本件租約之出租人，有該判決
書影本附卷可稽。足見非但於租約書中明載出租人為甲○○○○○○○，於租金收據
中亦明載向該宗親會承租之旨，嗣於租金訴訟中亦如是主張，且無任何異議，在在顯
示出租人為甲○○○○○○○。雖甲○○○○○○○於該另案，曾陳述：「被告（指
上訴人）承租原告（甲○○○○○○○）管理之祭祀公業簡宗瓊公所有系爭坐落南投
縣南投市○○段第七三四之五號、七三三之一號內基地面積四二三點五坪……」等語
。惟該段陳述僅表明其所出租之土地所有人為誰，並非表示所有人係出租人，觀之同
一判決書之陳述(二)所載：「兩造之租賃關係，其租金依上開規定」自明。上訴人雖又
稱：祭祀公業本身並無權利能力，參酌行政院臺五五年字第八一九○號令：「公同共
有耕地之出租係管理行為，祭祀公業耕地出租應由管理人代表訂約」，足見祭祀公業
管理人可對外行使權利簽立租約。甲○○○○○○○為祭祀公業簡宗瓊公之管理人，
依該宗親會之組織章程，該會理事長有權出租祭祀公業簡宗瓊公之派下財產。如該宗
親會非以祭祀公業簡宗瓊公管理人身分出租土地，其何以指示上訴人將七三三之一地
號土地移轉登記於祭祀公業簡宗瓊公名下；蓋七三三之一地號土地之所有權，即充作
租金一部分，故交付（移轉登記）與出租人祭祀公業簡宗瓊公名下。且其出具與鄒春
帆及伊之土地使用同意書，均載「祭祀公業簡宗瓊公管理者甲○○○○○○○」，苟
其非代表祭祀公業簡宗瓊公出租，焉能出具土地使用同意書﹖依上所列，縱租賃契約
書未記明甲○○○○○○○係以祭祀公業簡宗瓊公名義出租，亦可推知締約之甲○○
○○○○○有此意思云云。經查，祭祀公業管理人固可以管理人之身分為祭祀公業對
外簽立租約，但其本身並非即不得為出租人，故祭祀公業管理人簽立關於祭祀公業土
地之出租契約時，應視其簽訂租約時係以其自身為出租人，抑以祭祀公業本身為出租
人而定。本件租約係以甲○○○○○○○自身為出租人，已如前述，其出租人自應為
甲○○○○○○○，要無疑義。而上訴人縱曾依約移轉土地於祭祀公業簡宗瓊公，或
祭祀公業簡宗瓊公曾出具土地使用同意書與上訴人，亦僅係履約之問題，蓋縱上訴人
與甲○○○○○○○約定由上訴人移轉土地為租金之一部，出租人既係出租土地所有
人之管理人，則該抵充租金之土地本應先移轉於甲○○○○○○○，再由甲○○○○
○○○移轉於祭祀公業簡宗瓊公，而今約定由上訴人逕移轉於祭祀公業簡宗瓊公，亦
無何不妥。至土地使用同意書，因出租之土地為祭祀公業簡宗瓊公，故出具之人自應
為土地所有人祭祀公業簡宗瓊公，而之所以載為：「祭祀公業簡宗瓊公管理者甲○○
○○○○○」，乃因出具之所有人為祭祀公業簡宗瓊公，故出具之名義人自應為祭祀
公業簡宗瓊公，其又列：「管理者甲○○○○○○○」，正表示甲○○○○○○○係
以該公業之管理人之身分代表該公業為意思表示（出具土地使用同意書），並無不合
；亦僅於該土地使用同意書係代該公業為意思表示，與租約書係以甲○○○○○○○
本身為出租人者不同（至甲○○○○○○○內部與祭祀公業簡宗瓊公之關係，乃另一
問題）。上訴人以之為推論甲○○○○○○○代理祭祀公業簡宗瓊公向上訴人為出租
人之意思表示，顯有誤會，要非可取。綜上，上訴人既不能舉證證明祭祀公業簡宗瓊
公出租前開土地於伊，則其以被上訴人違約，而依民法第二百二十六條、第二百二十
七條之規定請求損害賠償，自欠依據，而不能准許（含擴張之訴部分）云云。為其心
證之所由得，爰將第一審所為上訴人敗訴之判決予以維持，駁回上訴人之上訴及擴張
之訴，於法核無違誤。上訴論旨，猶執陳詞，就原審取捨證據，認定事實之職權行使
，指摘原判決違背法令，求予廢棄，非有理由。
據上論結，本件上訴為無理由。依民事訴訟法第四百八十一條、第四百四十九條第一
項、第七十八條，判決如主文。
中      華      民      國    八十九    年      六      月    二十三    日
                              最高法院民事第三庭
                                  審判長法官  范  秉  閣
                                        法官  朱  建  男
                                        法官  許  澍  林
                                        法官  鄭  玉  山
                                        法官  葉  勝  利
      右正本證明與原本無異
                                              書  記  官
中      華      民      國    八十九    年      七      月      十      日


司法院資訊處製作；財團法人民間司法改革基金會備份。
